臺灣高等法院高雄分院刑事判決
111年度上訴字第853號
上  訴  人  臺灣屏東地方檢察署檢察官
被      告  孔祥德


選任辯護人  王家鈺律師（法扶律師）
上列上訴人因被告毒品危害防制條例案件，不服臺灣屏東地方法
院110年度訴字第520號，中華民國111年7月19日第一審判決（起
訴案號：臺灣屏東地方檢察署110年度偵字第8275號），提起上
訴，本院判決如下：
    主  文
上訴駁回。
    理  由
壹、程序方面
一、法院不得就未經起訴之犯罪審判，刑事訴訟法第268條固定
    有明文。但犯罪是否已經起訴，應以起訴書依同法第264條
    第2項第2款規定所記載之「犯罪事實」為準。而依卷證資料
    ，倘起訴書關於犯罪時、地之記載錯誤，如與起訴犯罪事實
    同一性之辨別及法律適用無礙者，為期明確認定事實，當事
    人得於法院調查、審理時，促請法院注意更正，法院亦得依
    職權查明；僅於犯罪時、地更動後之犯罪事實，已不在起訴
    犯罪事實之同一性範圍內，適用法律基礎亦隨之變動時，始
    不得以更正方式使未經起訴之犯罪事實發生訴訟繫屬之效力
    。茲以販賣毒品案件為例，在交易「時間」、「標的」、「
    金額」等重要具體內容整體評價均一致之「起訴犯罪事實同
    一性」無礙，且被告復清楚明瞭被訴範圍、要無遭受突襲性
    裁判疑慮之情況下，基於訴訟經濟及避免被告一再應訴等考
    量，自宜允檢察官就「交易地點」連同相關之交易過程予以
    適度更正，合先指明。
二、本案並無同案被告余國瑞、歐士銘彼此通訊監察譯文等可資
    認定雙方具體聯繫內容之客觀資料，然檢視余國瑞、歐士銘
    於本案中之歷次所言，堪認分居毒品交易賣、買方之余國瑞
    、歐士銘，於民國110年4月4日當晚（至多）僅有「單一次
    」之價金新臺幣（下同）1000元甲基安非他命交易，縱令檢
    察官於起訴「後」，就當晚具體交易地點及賣方共犯間分工
    等項有所更正、補充，原無礙該次起訴犯罪事實同一性之認
    定。況不僅檢察官本在原審第一次審理期日前，即出具補充
    論告書，詳述更正、補充之內容；原審亦早在第一次審理期
    日之初，由檢察官「當庭」指明更正、補充「交易地點及賣
    方共犯間分工」之情，嗣經被告及辯護人明確就檢察官所為
    之更正、補充表示無意見（原審卷第230至231頁參照），始
    續行審理程序，是被告及辯護人均清楚明瞭被告被訴範圍，
    毫無遭受突襲性裁判之疑慮。準此，就檢察官更正、補充後
    之犯罪事實予以審理，本屬應當而無訴外裁判之虞。
貳、實體方面
一、原起訴意旨略以：被告孔祥德以其持用之0000000000號手機
    與余國瑞持用之0000000000號手機連絡，約定於110年4月4
    日晚間9時20分許，在址設屏東縣○○鄉○○路000號之新園消防
    隊見面，俟余國瑞偕同歐士銘抵達約定地點，「由歐士銘親
    向被告孔祥德價購第二級毒品甲基安非他命，被告孔祥德旋
    將所收訖價金中之300元分配予余國瑞」，被告孔祥德、余
    國瑞2人即以前述分工手法，共同販賣第二級毒品甲基安非
    他命予證人歐士銘1次等語；嗣原審公訴檢察官以補充論告
    書，將被告孔祥德、余國瑞2人當晚共同販賣甲基安非他命1
    包予歐士銘之具體交易經過，更正、補充為「（俟余國瑞偕
    同歐士銘抵達約定地點，）先由被告孔祥德在新園消防隊前
    方，將甲基安非他命交予余國瑞，迨余國瑞返回其位於屏東
    縣○○鄉○○路000巷00號之住處，始由歐士銘在該處向余國瑞
    拿取所購買之甲基安非他命」等語。質言之，被告孔祥德就
    「余國瑞於110年4月4日晚間9時20分許（或稍晚）販賣甲基
    安非他命予歐士銘」之該次犯行，乃為與余國瑞具犯意聯絡
    之甲基安非他命提供者，因認被告孔祥德乃係涉犯毒品危害
    防制條例第4條第2項之販賣第二級毒品罪。
二、犯罪事實應依證據認定之，無證據不得認定犯罪事實；不能
    證明被告犯罪者，應諭知無罪之判決，刑事訴訟法第154條
    第2項、第301條第1項前段分別定有明文。此所謂認定犯罪
    事實之證據，無論其為直接或間接證據，均須達於通常一般
    人均不致有所懷疑，而得確信其為真實之程度，始得據為有
    罪之認定，若其關於被告是否犯罪之證明未能達此程度，而
    有合理性懷疑之存在，致使無法形成有罪之確信，根據「罪
    證有疑、利於被告」之證據法則，即不得遽為不利被告之認
    定；暨基於無罪推定之原則，自應為被告無罪判決之諭知（
    最高法院76年台上字第4986號、92年度台上字第128號判例
    意旨參照）。
三、公訴意旨認被告孔祥德涉有前述罪嫌，主要係以被告孔祥德
    於警詢、偵查之陳述（僅承認附表所示內容為其與余國瑞之
    通話，且通話後雙方曾見面），證人余國瑞、歐士銘於警詢
    、偵查之證述，被告孔祥德與余國瑞之通訊監察譯文（即附
    表所示內容），屏東縣政府警察局屏東分局搜索扣押筆錄暨
    扣押物品目錄表為據。
四、訊據被告孔祥德固坦言於110年4月4日晚間9時15分許，曾致
    電余國瑞，且2人斯時對話內容如附表所示，惟堅詞否認有
    與余國瑞共同於當晚販賣甲基安非他命予歐士銘之犯行，並
    以：當晚我致電余國瑞時已在他住家前方花園了，通話目的
    是向余國瑞催討欠債而與毒品無關，因在通話中感覺余國瑞
    有意拖欠我才堅持要他馬上出來當面談，最後是余國瑞在花
    園親口擔保翌日還款我才離開，沒想到他之後還是拖欠讓我
    一再催促。我當晚未曾前去新園消防隊一帶，與余國瑞間亦
    無毒品授受，如果余國瑞當晚曾販賣甲基安非他命給歐士銘
    ，無論其交付毒品的地點究竟是新園消防隊前或是他家，都
    跟我無關等語置辯。經查：
　㈠由歐士銘迭於111年3月8日警詢、同年月16日偵訊及111年6月
    22日原審審理中所證稱：我因擬購甲基安非他命施用，而於
    110年4月4日晚間與余國瑞聯繫，嗣當晚稍後順利取得甲基
    安非他命，並已付訖款項等語（原審卷第128頁，第146至14
    7頁，第232至236、239至241頁）；再佐諸余國瑞亦屢坦言
    於109年4月4日（共同）販賣甲基安非他命予歐士銘並從中
    牟利之犯行（警卷第127頁；他字卷第221頁；原審卷第68至
    69，128，133、137至138，243至245、253至255、263頁）
    ，並早在首次警詢之際，即具體陳明完成毒品授受之交易時
    間點為當晚9時20分（警卷第127頁參照），則余國瑞於110
    年4月4日晚間曾販賣甲基他命1包予歐士銘，並於當晚9時20
    分許完成毒品之授受，縱堪認定。
　㈡惟余國瑞、歐士銘前揭歷次陳述所併予提及「被告孔祥德亦
    涉入此次交易並居於賣方」等節，分屬指證提供毒品之共同
    正犯、上游，就各自所涉販賣、施用（持有）第二級毒品罪
    ，均有供出毒品來源之毒品危害防制條例第17條第1項減刑
    規定適用，而在性質上係屬目的性證人，陳述虛偽危險性較
    大，為避免嫁禍他人，本應有補強證據作為認定受指證者（
    即被告孔祥德）有罪之裁判基礎。然查：
　1.經檢視余國瑞歷次陳述內容，其於110年5月18日警詢、偵訊
    中，及同年12月8日原審準備程序本陳稱：我跟孔祥德認識
    十幾年了，他於110年3月初忽然跟我說幫他介紹毒品買家可
    以給我零用錢，110年4月4日這次交易是在新園消防隊前，
    我跟歐士銘分別騎乘機車抵達該處，等到孔祥德到場，歐士
    銘直接跟孔祥德洽談購買1000元甲基安非他命的交易內容，
    錢是歐士銘交的，毒品是孔祥德給的，我沒有實際經手毒品
    或買賣價金，是孔祥德收款後分我幾百元云云（警卷第127
    頁；他字卷第221頁；原審卷第68至69頁），並曾具體指明
    其與被告孔祥德通話過程中，就是以「那個」作為「甲基安
    非他命」之隱晦代稱，且順利於通話過後完成該次交易（他
    字卷第221頁）。嗣自111年3月8日警詢起改稱：這次是我獲
    知孔祥德剛好在消防隊對面鹹酥雞攤位買東西，我正好也在
    附近，就聯繫歐士銘說有朋友要介紹給他，歐士銘騎車到場
    後隔著馬路遠遠看到孔祥德說這個人他本來就認識後隨即騎
    車離開。當晚我在新園消防隊跟孔祥德拿毒品時歐士銘並不
    在場，是歐士銘先從消防隊離開返家，等我也離開返家後，
    才致電歐士銘到我家拿毒品，該次價金是交易隔天由我轉交
    給孔祥德云云（原審卷第128，133、137至138，243至245、
    253至255、263頁），足見余國瑞就本次交易內容之磋商、
    交易標的之授受究發生在何人間等至關買賣成立等重要事項
    ，前後所述均明顯歧異，已有重大瑕疵可指。更有甚者，由
    卷附通訊監察譯文（他字卷第140頁）尚可知，孔祥德固曾
    在其與余國瑞之通話中，面對余國瑞詢問所在地時，表明「
    我在鹹酥雞這裡」，且因余國瑞驟聞不解其義乃進而詳述「
    消防隊對面鹹酥雞這裡」，嗣余國瑞聽懂後則稱「啊，我現
    在也在這裡」予以回應，惟該則通話之時間點乃在110年4月
    「3」日晚間9時39分許（此則通訊監察譯文始終未經檢察官
    提示予本案相關人等檢視，堪認係經其取捨後未予起訴之他
    次犯嫌，而無從以更正、補充方式由法院逕予審究，蓋檢警
    就本案部分始終僅提示附表該則通訊監察譯文供相關人檢視
    ），是故若確有余國瑞因驟悉被告孔祥德適在新園消防隊對
    面購買鹹酥雞，且自己恰在近處等情，並因深感湊巧致令余
    國瑞印象深刻、記憶猶新，確切時間點也應為110年4月3日
    至灼。
　2.證人歐士銘於本案之首次警詢，乃對員警所提出被告孔祥德
    與余國瑞間之諸多通訊監察譯文，表示不知情，經員警進而
    針對附表所示內容詢問「這同樣是他們拿藥的對話？他們講
    的，是嗎？啊你有無意見？」猶只能被動以「無」資為回應
    （原審卷第109至110頁）；而其首次之偵訊，復僅證稱：我
    現在沒有印象，照警局所述等語（他字卷第262頁），均乏
    具體之證述內容。其關於本案之明確證述，乃是自111年3月
    8日警詢起迭證稱：新園消防隊那次是余國瑞說要帶我認識
    一個朋友，我到場後余國瑞指著在斜對面買鹹酥雞的男子說
    那個人是孔祥德，也就是他的藥頭，我遠遠看一眼後表示那
    個人我本來就認識隨即騎車返家，沒有上前跟孔祥德打招呼
    更沒有交談，當晚所交易的毒品，是我回到家之後接到余國
    瑞來電要我到他家，余國瑞將甲基安非他命交給我，這也是
    我與余國瑞間最後一次毒品交易等語（原審卷第128頁，第1
    46至147頁，第232至236、239至241頁），並申明：就毒品
    交易我從頭到尾都只跟余國瑞一人接洽，沒有為此跟孔祥德
    有過任何交談，我都是聽余國瑞轉述毒品由孔祥德提供，但
    事實究否如此我不知道，新園消防隊那次我在場期間，也沒
    看到余國瑞曾前去鹹酥雞攤位那邊與孔祥德交談等語（原審
    卷第239至241頁），足見證人歐士銘就被告孔祥德是否涉入
    本案之親身見聞，僅止於曾獲余國瑞之邀前去新園消防隊，
    暨俟其到場後，余國瑞進而指出刻在遠方鹹酥雞攤位之被告
    孔祥德，乃所出售毒品之來源，且因其未待余國瑞當面引介
    彼此即行離去，是以余國瑞當晚究否前去與被告孔祥德見面
    交談、甚進而拿取毒品，其均無從得知，致顯難與余國瑞前
    揭「孔祥德、余國瑞有在新園消防隊碰頭並授受擬出售予歐
    士銘之甲基安非他命」等關鍵內容，相互印證、彼此補強。
　3.被告孔祥德於110年5月18日為警搜索時，固遭查扣其所有之
    iPhone手機1支，暨甲基安非他命5小包等物（警卷第61至65
    頁之屏東縣政府警察局屏東分局搜索扣押筆錄暨扣押物品目
    錄表參照）。惟該扣案手機最早之門號通話紀錄為110年5月
    15日，而最早之LINE對話紀錄時間則為110年5月6日，均明
    顯晚於本案行為時點達月餘之久，且該手機內並無歐士銘聯
    絡資訊或相關紀錄，有屏東縣政府警察局屏東分局偵查隊11
    1年4月6日職務報告1份可憑(原審卷第171頁至第175頁)；至
    扣案甲基安非他命遭查扣之時間點，距本案發生之時間點既
    已相隔40餘日，原難遽認二者間存何直接關聯性，況該等甲
    基安非他命之數量合計並非甚鉅，且被告孔祥德非無施用甲
    基安非他命之惡習（警卷第75至79頁之毒品案送檢人真實姓
    名代號對照表、尿液初步檢驗報告單暨簡易快速篩檢試劑結
    果參照），致原不乏持少量毒品供己施用之可能，是扣案物
    自俱無足資為被告孔祥德涉入本案犯行之佐證。
　4.至檢察官固另提出經被告孔祥德坦認為其與余國瑞通話之附
    表所示通訊監察譯文資為佐證（他字卷第140頁）。然依余
    國瑞前揭證述內容之語意脈絡，可知係因被告孔祥德事先承
    諾若介紹出售毒品願意朋分獲利，從而余國瑞乃在接獲歐士
    銘之購買甲基安非他命需求後，主動聯繫被告孔祥德提供毒
    品俾2人共同販賣予歐士銘以聯手牟利，亦即余國瑞所述其
    與被告孔祥德間之合作販毒模式，乃由余國瑞居於掌握交易
    資訊之主動方，但若非被告孔祥德配合及時提供毒品以滿足
    買方需求，2人均將錯失獲利機會，是以彼此地位尚屬相當
    ，且就交易過程應係由余國瑞主動聯繫被告孔祥德並催促其
    儘速提供毒品。惟由附表所示內容可知，不僅該通電話實係
    被告孔祥德主動致電余國瑞，且余國瑞接聽後乃率先以「我
    在睡覺了」，表明其雖在家但業就寢故無意多言；繼而再以
    「有啊，啊就明天拿啊…」，回應被告孔祥德所提「你…怎麼
    解決」之質疑；終至被告孔祥德不耐而以「我在外面啦，出
    來外面…」迫令余國瑞務必立即出門親自面對自己。質言之
    ，余國瑞在該則通話中無待被告孔祥德具體陳述即明瞭其來
    電用意，且於短短回應過程中充斥推託、搪塞之詞，相較於
    被告孔祥德顯居理虧之一方、要非對等合作之應然樣貌，致
    不僅核與余國瑞所稱其偕同被告孔祥德合作販毒之模式，乃
    余國瑞主動通報交易機會並積極催促被告孔祥德備置毒品乙
    情，重大相歧，且在該則通話過程中想方設法拖延之余國瑞
    ，反而恰與債務人因未克如期履約，針對不耐久候債權人之
    上門催促，只能儘量敷衍等常情相符。參諸余國瑞於本案偵
    審程序中，曾一度證稱：「（檢察官提示附表所示之通訊監
    察譯文提問…孔祥德在電話中說『剛才你說的怎麼解決』，是
    怎麼回事？答：）是講我欠他錢的事，與毒品交易無關」等
    語（原審卷第137頁）；暨卷附通訊監察譯文（他字卷第142
    頁）確另顯示：孔祥德嗣又於同年4月13日主動致電余國瑞
    催討欠款，並表達已不耐余國瑞之屢屢拖欠，言明若翌日猶
    未收到欠款將即入住余國瑞家，靠余國瑞吃穿迄欠款到手才
    離開，而嚴正對余國瑞下達最後通牒一情，足徵被告孔祥德
    首揭關於附表所示通話乃其向余國瑞催討欠款，與毒品無關
    等所辯，實非全然無憑。職是，附表所示之通訊監察譯文難
    認與本案犯行相關，而無從資為被告孔祥德同涉本案之佐證
    。
　5.末由通訊監察譯文、上網歷程查詢單、Google地圖所示（他
    字卷第140、247頁；本院卷第77頁）：余國瑞、歐士銘各自
    之住家距離新園消防隊均非甚遠（余國瑞較遠也約僅有2.2
    公里），且被告孔祥德與余國瑞為附表所示通話之際，2人
    通話基地台位置均為「屏東縣○○鄉○○○段000000000地號」，
    暨被告孔祥德於案發前一日在通話中向余國瑞表明自己在「
    消防隊對面鹹酥雞這裡」時，通話基地台位置也在「屏東縣
    ○○鄉○○○段000000000地號」等節，足認「屏東縣○○鄉○○○段0
    00000000地號」基地台涵蓋之通訊範圍，原可能兼及新園消
    防隊及余國瑞、歐士銘等人之住處，要非單指新園消防隊一
    處。又縱身處特定基地台涵蓋範圍，然未同時使用通訊設施
    ，即無相應之通訊基地台紀錄，則為本院依職權所知悉之事
    。辯護人徒以余國瑞、歐士銘2人於110年4月4日通訊基地台
    顯示「屏東縣○○鄉○○○段000000000地號」之時間帶並不一致
    ，遽為其2人當晚未曾相約在新園消防隊前見面等推論，稍
    嫌無據；惟本院乃另由卷附之110年4月3日通訊監察譯文，
    得出「苟余國瑞因驟悉被告孔祥德適在新園消防隊對面購買
    鹹酥雞，且自己恰在近處，而深感湊巧致記憶猶新，該日也
    應為110年4月3日」此一結論，既如前述，從而若確有余國
    瑞、歐士銘所一致證稱：歐士銘曾經余國瑞邀約前去新園消
    防隊，而遠遠看一眼在鹹酥雞攤之被告孔祥德乙情，亦應為
    110年4月3日而非本案之同年月4日，致無足資為余國瑞指證
    被告孔祥德同涉本案之補強事證，均併指明。
　㈢綜上所述，余國瑞縱曾於110年4月4日晚間曾販賣甲基他命1
    包予歐士銘，並於當晚9時20分許完成毒品之授受。惟檢察
    官所提被告孔祥德同涉本案之歐士銘證述內容、扣案物及附
    表所示之通訊監察譯文，無一可資補強余國瑞不利被告孔祥
    德指證之真實性。況余國瑞之指證存有前後明顯歧異之重大
    瑕疵，且所稱「因驟悉被告孔祥德適在新園消防隊對面購買
    鹹酥雞，且自己恰在近處，而深感湊巧致記憶猶新」等指證
    內容，實際發生之日也應為110年4月3日，而非本案之同年
    月4日，是被告孔祥德被訴本案犯嫌，顯未達通常一般人均
    不致有所懷疑，而得確信為真之程度。
五、公訴意旨所指之被告孔祥德犯嫌，既未達通常一般人均不致
    有所懷疑，而得以確信其為真實之程度，則被告孔祥德之犯
    罪自屬不能證明，揆諸首揭說明，法院即應為被告孔祥德無
    罪之諭知。
六、原審因而以不能證明被告孔祥德犯罪，而為被告孔祥德無罪
    之諭知，核無違誤。檢察官上訴意旨略以：余國瑞堅定之指
    證，既有其與歐士銘所一致陳明「余國瑞曾邀約歐士銘前去
    新園消防隊，並指出遠在鹹酥雞攤之被告孔祥德即為藥頭」
    之情，足資補強，則被告孔祥德同涉本案之罪證已臻明確為
    由，指摘原審無罪判決不當。惟即便余國瑞堅指被告孔祥德
    同涉本案不移，然其既屬目的性之共犯證人致陳述虛偽危險
    性較大，縱所述內容始終一致，仍應有補強證據確保真實，
    始得採取，遑論其所述已有前後迥異之明顯瑕疵，更難憑信
    。另余國瑞所稱因驟悉被告孔祥德適在新園消防隊對面購買
    鹹酥雞，且自己恰在近處，乃邀約歐士銘前來；暨歐士銘所
    同稱確曾獲余國瑞邀約前去新園消防隊，惟遠遠看一眼在鹹
    酥雞攤之被告孔祥德即行離去乙情，經比對卷附之通訊監察
    譯文，亦應為110年4月3日而非本案之同年月4日，顯無足資
    為余國瑞指證被告孔祥德同涉本案之補強事證各情，均業經
    本院詳述如前，是檢察官上訴顯為無理由，應予駁回。
參、被告孔祥德另被訴分別於110年3月23日、24日、31日，與余
    國瑞共同販賣第二級毒品予歐士銘共3次；及余國瑞被訴販
    賣第二級毒品共4次部分，經原審判決後，均未據上訴，已
    告確定，併予指明。
據上論結，應依刑事訴訟法第368條，判決如主文。
本案經檢察官黃彥凱提起公訴，檢察官潘國威提起上訴，檢察官
吳茂松到庭執行職務。　　
中　　華　　民　　國　　111 　年　　10　　月　　27　　日
                  刑事第二庭    審判長法  官  孫啓強
                                      法  官  范惠瑩
                                      法  官  莊珮吟
以上正本證明與原本無異。
檢察官如不服本判決，如認有刑事妥速審判法第9條之理由，應
於收受本判決後20日內向本院提出上訴書狀，其未敘述上訴理由
者，並得於提起上訴後20日內向本院補提理由書狀（均須按他造
當事人之人數附繕本）「切勿逕送上級法院」。
中　　華　　民　　國　　111 　年　　10　　月　　27　　日
                                      書記官  唐奇燕
刑事妥速審判法第9條規定：
除前條情形外，第二審法院維持第一審所為無罪判決，提起上訴
之理由，以下列事項為限：
一、判決所適用之法令牴觸憲法。
二、判決違背司法院解釋。
三、判決違背判例。
刑事訴訟法第377條至第379條、第393條第1款規定，於前項案件
之審理，不適用之。

附表：     通話時間 監察對象 （A） 方向 通訊對象 （B） 通訊內容 110年4月4 日晚間9時15分30秒 0000000000 （孔祥德） → 0000000000 （余國瑞） B：怎樣。 A：你在家嗎。 B：我在睡覺了。 A：剛才你說的怎麼解決。 B：有啊，啊就明天拿啊，你再「那個」就好了。 A：蛤。 B：明天再「那個」就好，這樣你聽得懂嗎。 A：我在外面啦，出來外面，講完我就要走了。